【裁判字號】    99,消債聲,35
【裁判日期】    990730
【裁判案由】    聲請免責
【裁判全文】
臺灣士林地方法院民事裁定            99年度消債聲字第35號
債  務  人  丙○○
上列當事人聲請清算事件，本院裁定如下：
    主  文
債務人丙○○不免責。
    理  由
一、按債務人因浪費、賭博或其他投機行為，致財產顯然減少或
    負擔過重之債務，而生開始清算之原因，除債務人證明經普
    通債權人全體同意，或情節輕微，經法院審酌普通債權人全
    體受償情形及其他一切情狀，認為適當者外，法院應為不免
    責之裁定，此觀消費者債務清理條例第134 條第4 款、第5
    款及第135 條規定自明。又前開條文所稱浪費，係指對照債
    務人之財產狀況，屬於超過通常必要之支出者；所謂投機，
    則係心存僥倖，冀以一時之小投資以博取大利益，因致負擔
    更大債務。有無浪費或投機行為，應視債務人從事該行為時
    ，有無詳實之償還計畫，或有無以過去實證印證投資收益有
    相當或然率，或有政府、產業預定計畫等事實以資判定，至
    若僅是先行花費或以射倖心態為金錢支出時，應認均屬法文
    所稱之浪費或投機行為。
二、本件債務人丙○○聲請清算事件，前經本院於民國99年5 月
    31日裁定終止清算程序確定在案，有本院98年度司執消債清
    字第2 號裁定附卷可參。嗣經本院通知全體債權人陳述意見
    ，函覆略以，債務人曾向債權人申辦現金卡、信用卡、信用
    貸款等產品，除刷卡消費外，尚用以代償多家銀行之信用卡
    、現金卡債務，且於代償後，仍繼續使用被代償之信用卡、
    現金卡，致債務繼續累積。另尚有多筆預借現金及動用現金
    卡額度之紀錄，債務人之消費明細亦有休閒娛樂消費等非民
    生必需之消費，爰請求本院為不免責之裁定等語。經查：
    (一)債務人於90年1 月時即使用友邦信用卡代新臺幣（下同）
      償3 萬5364元，顯示債務人當時已有不敷清償債務之情形
      。且在負擔代償債務之情形下，仍持續使用友邦信用卡消
      費，並且每期仍未能繳足應繳總金額，致遭計收循環息，
      不斷累積債務金額。於92年12月再使用友邦信用卡代償他
      行債務20萬元，於93年2 月又向華泰商業銀行申辦貸款代
      償慶豐商業銀行、台新國際商業銀行、遠東國際商業銀行
      之信用卡、現金卡債務33萬3609元。於93年4 月再以遠東
      國際商業銀行信用卡代償他行債務13萬8510元，另以國泰
      世華商業銀行信用卡代償誠泰商業銀行、聯邦商業銀行、
      香港商香港上海豐銀行及遠東國際商業銀行債務26萬元
      。於93年5 月以聯邦商業銀行信用卡代償香港商香港上海
      豐銀行、美國運通銀行債務7 萬0331元。自上開代償紀
      錄觀之，債務人於93年5 月前已累積債務至少達103 萬78
      14元，此有遠東國際商業銀行、華泰商業銀行、國泰世華
      商業銀行、聯邦商業銀行之陳報狀（見本院卷第47至52頁
      、第25至27頁、第68至75頁、第39至45頁）在卷可參。
    (二)債務人雖主張其造成負債之主要原因係母親高麗卿罹患乳
      癌及腦瘤。惟據債務人所提診斷證明書所載（見本院97年
      消債清字第26號卷第107 至109 頁），高麗卿係於95年8
      月進行乳房切除手術，於97年2 月進行開顱手術摘取腦瘤
      ，皆晚於債務人已積欠高額債務之93年。則債務人積欠高
      額債務之主要原因是否確為母親卿罹患乳癌及腦瘤，而為
      支應醫藥費，即非無疑。
    (三)再據債權人所提債務人信用卡歷史消費明細所載，債務人
      於92年起即多以繳納最低應繳金額方式清償信用卡債務，
      且於93年5 月前已累積債務至少達103 萬7814元，業如前
      述，顯見債務人當時已陷於經濟地位極為困窘之情形。以
      債務人工作穩定，每月薪資約2 萬8000元至3 萬元，雖足
      敷支應生活費用且有餘，惟其既已陷入無力清償債務之窘
      迫處境，生活程度即必須相當之節制，以免消費支出超過
      個人收入所應支出之程度。然觀諸本件債務人92年至94年
      10 月 間之信用卡消費金額（不含預借現金、利息、違約
      金、手續費等）即達35萬7382元，平均每月即刷卡消費達
      1 萬0511元，且察其消費明細常有東森得易購、華納威秀
      影城、新光三越百貨公司、衣蝶百貨公司、漁人碼頭旅館
      、誠信旅行社、歐施髮型店、普嘉牛仔店、啥米東皮飾、
      奇思休閒館等處所消費之紀錄，該等消費客觀上均非可認
      係維持生活所必要之支出，難謂其無浪費之行為。
    (四)本院經函詢債權人之意見，債權人華泰商業銀行、甲○○
      ○資產管理股份有限公司、萬榮行銷顧問股份有限公司、
      良京實業股份有限公司、臺灣新光商業銀行、聯邦商業銀
      行、遠東國際商業銀行、台新國際商業銀行、大眾商業銀
      行、遠東國際商業銀行、中國信託商業銀行、國泰世華商
      業銀行、香港商香港上海豐銀行、玉山商業銀行、乙○
      ○○○○國際股份有限公司等均具狀表示不同意債務人免
      責，此亦有上開債權人之民事陳報狀，附卷可參，足見債
      務人未經普通債權人全體之同意，債務人又無法提出業經
      普通債權人全體同意之證明，尚無從認符於消費者債務清
      理條例第134 條但書之規定，而可裁定免責。
三、從而，本件債務人雖經清算並已終止，但因有消費者債務清
    理條例第134 條第4 款規定之事由存在，且未經全體債權人
    同意其免責。揆之首揭規定及說明，即應為不免責之裁定。
四、本件債務人年僅31歲，且有穩定之工作及固定收入，債權人
    於本件清算程序全未受償，允宜於本件不免責裁定後，依消
    費者債務清理條例第142 條規定，繼續清償債務，於各普通
    債權人受償額均達其債權額之20% 以上後，再行聲請本院裁
    定免責，以資兼顧債權人利益。
五、爰裁定如主文。
中    華    民    國    99    年    7     月    30    日
                  民事第二庭  法      官  馬傲霜
上為正本係照原本作成。
如不服本裁定，應於裁定送達後10日內，以書狀向本院提出抗告
，並繳納抗告費新臺幣1千元。
中    華    民    國    99    年    7     月    30    日
                              書  記  官  高玉潔

司法院資訊處製作；財團法人民間司法改革基金會備份。
